ACORDAO-COMPLETO-2522052

ACÓRDÃO 824/2022 ATA 13/2022 - PLENÁRIO

VISTA, relatada e discutida a sexta etapa deste acompanhamento com vistas a verificar a elaboração e a implementação das medidas aduaneiras e tributárias pelo governo federal em resposta à crise da covid-19,
ACORDAM os Ministros do Tribunal de Contas da União, reunidos em sessão do Plenário, ante as razões expostas pelo Relator, em:
9.1. informar ao Ministério da Economia; à Câmara dos Deputados; ao Senado Federal; ao Centro de Coordenação de Operações do Comitê de Crise para Supervisão e Monitoramento dos Impactos da Covid-19 (CCOP) da Casa Civil e ao Gabinete Integrado de Acompanhamento à Epidemia do Coronavírus-19 (GIAC-COVID-19) da Procuradoria-Geral da República que o Tribunal de Contas da União avaliou a elaboração e implementação de medidas aduaneiras e tributárias no ano de 2020 e no período de janeiro a março de 2021 e concluiu que:
9.1.1. o excesso da arrecadação administrada pela RFB até outubro de 2021 totalizou R$ 166,14 bilhões em relação à previsão inicial da Lei Orçamentária Anual para 2021;
9.1.2. a arrecadação das receitas administradas pela RFB do período de janeiro a outubro de 2021 totalizou R$ 1,450 trilhão, representando acréscimo real de 18,8% em relação a 2020;
9.1.3. a arrecadação total das receitas federais do período de janeiro a outubro de 2021 totalizou R$ 1,527 trilhão, representando acréscimo real de 20,06% em relação a 2020;
9.1.4. a administração tributária avançou em medidas de enfrentamento à pandemia do Coronavírus até outubro de 2021 nos grupos de desonerações, com impacto estimado de R$ 29,463 bilhões, diferimentos, com impacto estimado de R$ 509,72 bilhões, e medidas administrativas de desburocratização, sem impacto estimado;
9.1.5. o risco de frustração de receitas originalmente previstas na LOA para o exercício de 2021 foi mitigado; diferentemente do exposto no item 9.1, alínea c, do Acórdão 1195/2020-TCU-Plenário, nos itens 9.1.1, 9.1.2 e 9.1.3 do Acórdão 1638/2020-TCU-Plenário, no item 9.1.8 dos Acórdão 2193/2020-TCU-Plenário e 2837/2020 - TCU - Plenário, e no item 9.1.10 do Acórdão 1369/2021-TCU-Plenário; 
9.1.6. o risco de incertezas de recuperação da arrecadação foi mitigado para 2021, diante de sinais de aumento de arrecadação até outubro de 2021; 
9.1.7. o risco de redução de repasse aos estados e municípios foi mitigado para 2021, diferentemente do exposto no item 9.1, alínea b, do Acórdão 2837/2020-TCU-Plenário e no item 9.1.11 do Acórdão 1369/2021-TCU-Plenário; e
9.2. encaminhar cópia deste acórdão, incluindo relatório e voto, à Coordenação de Comissões do Senado Federal, à Coordenação de Comissões da Câmara dos Deputados, à Casa Civil, ao Ministério da Economia e à Procuradoria-Geral da República. 
9.3. arquivar os presentes autos, nos termos do art. 169, II, do Regimento Interno do TCU.

Acompanhamento Especial das medidas de resposta à crise do Coronavírus na arrecadação tributária e previdenciária federal.

Conselho Administrativo de Recursos Fiscais; Procuradoria-Geral da Fazenda Nacional; Secretaria Especial da Receita Federal do Brasil.

3. Interessados/Responsáveis: não há.

13.1. Ministros presentes: Ana Arraes (Presidente), Benjamin Zymler, Augusto Nardes, Bruno Dantas (Relator), Vital do Rêgo e Antonio Anastasia.
13.2. Ministro-Substituto convocado: Weder de Oliveira.

BRUNO DANTAS

Por registrar as principais ocorrências no andamento dos autos até o momento, resumindo os fundamentos das peças acostadas, adoto como relatório, com os ajustes necessários, a instrução da secretaria responsável pela análise do processo (peça 210) , que contou com a anuência do corpo diretivo da unidade (peças 211 e 212) :
"INTRODUÇÃO
1. Trata-se do sexto relatório do acompanhamento (RACOM) realizado no Conselho Administrativo de Recursos Fiscais (CARF) , na Secretaria Especial da Receita Federal do Brasil (RFB) e na Procuradoria-Geral da Fazenda Nacional (PGFN) , com o objetivo de contribuir para as respostas do Poder Público à crise do Coronavírus na área de administração tributária, por meio da coleta, análise e comunicação de dados públicos e disponíveis. Os relatórios anteriores resultaram nos Acórdão 1195/2020-TCU-Plenário, 1638/2020-TCU-Plenário, 2193/2020 - TCU - Plenário, 2837/2020 - TCU - Plenário e Acórdão 1369/2021-TCU-Plenário. 
2. O presente relatório se refere ao período de janeiro a outubro de 2021, em atendimento ao item 9.3. do Acórdão 1369/2021-TCU-Plenário, que orientou a continuação deste acompanhamento das medidas adotadas pela administração tributária e aduaneira federal no enfrentamento à pandemia da covid-19, incluindo a análise de previsão e arrecadação mensal com base na Lei Orçamentária Anual e Decreto de programação orçamentária e financeira do Poder Executivo Federal para o exercício de 2021.
HISTÓRICO
O primeiro relatório decorrente do Programa especial de atuação no enfrentamento à crise da Covid-19 (Coopera) , referente ao mês de abril de 2020, resultou no Acórdão 1195/2020-TCU-Plenário e identificou que as ações inicialmente adotadas pelo Brasil na área tributária e aduaneira estavam, de maneira geral, em linha com as adotadas em outros países (item 9.1, a) , e que havia risco de que o pagamento de tributos diferidos ocorresse apenas em 2021 em vez de 2020 (item 9.1, b) , além de frustração de receitas públicas (item 9.1, c) .
O segundo relatório, referente ao mês de maio de 2020, resultou no Acórdão 1638/2020-TCU-Plenário e identificou que as expectativas de arrecadação não estavam sendo concretizadas antes mesmo das primeiras ações de restrições e de distanciamento social (item 9.1.1) , resultando em impacto negativo na arrecadação (item 9.1.2) e em aumento do diferimento de pagamento de tributos (item 9.1.3) . Evidenciou-se ainda risco de que medidas excepcionais adotadas durante a crise, com efeitos temporários, fossem revertidas em medidas de caráter permanente, onerando definitivamente os cofres públicos (item 9.1.4) . Ademais, o trabalho demonstrou indícios de irregularidades graves na gestão da base de dados de CPF mantida pela Receita Federal (item 9.1.5) , os quais foram tratados detalhadamente no Acórdão 2351/2020-TCU-Plenário. 
O terceiro relatório, referente aos meses de junho e julho de 2020, resultou no Acórdão 2193/2020-TCU-Plenário e apresentou os dados de frustração de arrecadação (item 9.1.1) , bem como o montante da arrecadação federal (itens 9.1.2 e 9.1.3) , além de ressaltar os avanços nas medidas de enfrentamento à pandemia da covid-19 pela administração tributária (item 9.1.4) e as medidas de desburocratização implementadas (item 9.1.5) . No entanto, a fiscalização revelou divergências de informações sobre recuperação da arrecadação (item 9.1.7) , riscos de frustração de receitas (item 9.1.8) e de ações fiscais temporárias tornarem-se de caráter continuado no período pós-pandemia (item 9.1.9) , ambos considerados de probabilidade e impacto elevados.
O quarto relatório, referente aos meses de abril a setembro de 2020, resultou no Acórdão 2837/2020-TCU-Plenário e apresentou os dados de frustração de arrecadação (item 9.1.1) , bem como o total da arrecadação federal (itens 9.1.2 e 9.1.3) , além de destacar os avanços nas medidas de enfrentamento à pandemia da covid-19 pela administração tributária (item 9.1.4) e as ações de desburocratização implementadas (item 9.1.5) . No entanto, de forma similar ao relatório anterior, restaram evidenciadas divergências de informações sobre recuperação da arrecadação (item 9.1.7) , e riscos de frustração de receitas (item 9.1.8) e de ações fiscais temporárias tornarem-se de caráter continuado no período pós-pandemia (item 9.1.9) , ambos considerados de probabilidade e impacto elevados, ratificando o Acórdão 2193/2020-TCU-Plenário.
O quinto relatório, que consolidou o ano de 2020 e considerou os meses de janeiro a março de 2021, resultou no Acórdão 1369/2021-TCU-Plenário. O acórdão destacou: a frustração da arrecadação administrada pela RFB em R$ 126 bilhões, cotejada frente à LOA 2020 (9.1.2) ; a arrecadação total das receitas federais para 2020, que perfez R$ 1,479 trilhão, caindo 6,91% em relação ao ano de 2019 (9.1.3) ; a arrecadação de janeiro a março de 2021, que cresceu 5,64%  quando comparada ao mesmo período de 2019 (9.1.4) ; o avanço de medidas  tomadas pela administração tributária entre abril e setembro de 2020, com custos de desoneração em R$ 35 bilhões, de diferimento em R$ 130,4 bilhões e medidas administrativas para desburocratização sem impacto econômico estimado (9.1.5) ; medidas de desburocratização foram consideradas promissoras e foram intensificadas pelo Ministério da Economia, em consonância com o item 9.1.5 do Acórdão 2837/2020-TCU-Plenário (9.1.6) ; a PGFN tomou diversas medidas para simplificar e agilizar a renegociação de débitos, o que resultou em uma movimentação estimada de R$ 323,1 bilhões (9.1.7) ; a Lei Complementar 173/2020 atingiu o objetivo de recompor perdas de arrecadação dos entes estaduais, sendo destacado desequilíbrio observado na suficiência aos estados (9.1.8) ; a incerteza de que se recupere a arrecadação de 2021, mesmo diante de sinais de aumento no primeiro semestre, não sendo possível afirmar um retorno aos números pré-crise, principalmente em virtude de uma possível terceira onda da infecção por covid-19 (9.1.9) ; é considerada de impacto e probabilidade altos a frustração de receitas previstas na LOA para 2021 (91.1.10) ; e a possibilidade de uma oscilação no volume de repasses do FPE e FPM, que dependem da arrecadação, tendo em vista a incerteza quanto ao termo final das medidas restritivas de enfretamento à pandemia (9.1.11) .
O presente relatório se refere ao período de janeiro a outubro de 2021, em que se identificou excesso de arrecadação administrada pela RFB no montante de R$ 166,14 bilhões em relação à previsão inicial da Lei Orçamentária Anual. A arrecadação federal desse período (janeiro a outubro de 2021) teve o valor de R$ 1,527 trilhão, representando acréscimo real de 20,06% em relação ao mesmo período em 2020. Entretanto, a arrecadação total das receitas federais, somente em outubro de 2021, foi de R$ 178,742 bilhões, representando acréscimo real de 4,92% em relação a 2020.
MEDIDAS DE RESPOSTA À CRISE NO MUNDO
3. Os relatórios anteriores apresentaram estudos de instituições internacionais com visão tributária das ações de enfrentamento da Covid-19 pelos países ao redor do mundo. No período sob análise, identificaram-se sinais de recuperação da atividade econômica mundial, inclusive da arrecadação até outubro de 2021, com impacto no produto interno bruto (PIB) e também na inflação (peça 190, p. 1) . Os aspectos econômicos e a arrecadação tributária são intimamente interligados e possuem efeitos e consequências dependentes entre si (peça 190) .
4. Sobre o tema, a Organização para a Cooperação e o Desenvolvimento Econômico (OCDE) publicou estudos desde quanto às medidas de suporte aos contribuintes (peça 72) , ao planejamento do período de recuperação (peça 73) , à privacidade, divulgação e riscos de fraudes relacionados ao Covid-19 (peça 74) e às medidas administrativas para facilitar a retenção de créditos de isenções tributárias (peça 191) . Além dessas, a OCDE publica periodicamente relatório de administração tributária, sendo o mais recente aprovado em 19/7/2021 pelo Comitê de Assuntos Fiscais (peça 205) . Nesse contexto, a OCDE lidera ainda o acordo tributário internacional para realocação dos lucros empresariais aos governos, que pode acarretar variação da receita do imposto de renda corporativo como uma parcela da receita tributária total em 16%, no caso do Brasil (peça 192) .
MEDIDAS DE RESPOSTA À CRISE NO BRASIL EM 2020 E 2021
5. De forma geral, as medidas fiscais de resposta à crise podem ser classificadas em três grandes grupos: desonerações, que consistem na desobrigação ou exoneração de determinado tributo; diferimentos, que consistem em postergação do pagamento do tributo; e medidas administrativas de desburocratização, que objetivam contribuir para a desburocratização das responsabilidades tributárias. A seguir as ações realizadas desde 2020 até outubro de 2021 são descritas de acordo com essa classificação nas tabelas 1, 2 e 3.
Desonerações
6. As desonerações diminuem ou eliminam a carga fiscal sobre um produto ou conjunto de atividades e são apresentadas a seguir:
Tabela 1 - Medidas de Desoneração
		Medidas adotadas pelo ME/RFB em 2020
	Impacto
 (R$ milhões) 

	1. 
	Resolução CAMEX nº 17 de 2020 - Desoneração temporária de Imposto de Importação II para bens listados que sejam necessários ao combate ao Covid-19. Atualizada pelas seguintes Resoluções CAMEX: 22/2020, 28/2020, 31/2020, 32/2020, 33/2020, 34/2020, 44/2020, 51/2020, 67/2020, 75/2020, 90/2020, 103/2020, 118/2020, 133/2020, 144/2021, 146/2021, 162/2021, 182/2021, 188/2021, 204/21, 211/21, 230/21 e 249/21.
	R$ 608,19 (2020) 
R$ 384,12 (2021) 
 (definitivo) *70,51

	2. 
	Resolução CAMEX nº 22 de 2020 - Desoneração temporária (até 30/9/20) de Imposto de Importação II para bens listados que sejam necessários ao combate ao Covid-19. Valor mensal da lista de produtos selecionados.
	R$ 663,73 (2020) 
R$ 1.858,26 (2021) 
 (definitivo) 

	3. 
	Resolução CAMEX nº 28 de 2020 - Desoneração temporária (até 30/9/20) de Imposto de Importação II para bens listados que sejam necessários ao combate ao Covid-19. Valor mensal da lista de produtos selecionados. (Resolução de esclarecimento e retificação) .
	R$ 912,33 (2020) 
R$ 608,22 (2021) 
 (definitivo) 

	4. 
	Resolução CAMEX nº 31 de 2020 - Desoneração temporária (até 30/9/20) de Imposto de Importação II para bens listados que sejam necessários ao combate ao Covid-19. Valor mensal da lista de produtos selecionados.
	R$ 581,63 (2020) 
R$ 397,92 (2021) 
 (definitivo) 

	5. 
	Resolução CAMEX nº 32 de 2020 - Desoneração temporária (até 30/9/20) de Imposto de Importação II para bens listados que sejam necessários ao combate ao Covid-19. Valor mensal da lista de produtos selecionados.
	R$ 312,03 (2020
R$ 221,04 (2021) 
 (definitivo) 

	6. 
	Resolução CAMEX nº 33 de 2020 - Desoneração temporária (até 30/9/20) de Imposto de Importação II para bens listados que sejam necessários ao combate ao Covid-19. Valor mensal da lista de produtos selecionados.
	R$ 1.523,45 (2020) 
R$ 1.132,68 (2021) 
 (definitivo) 

	7. 
	Resolução CAMEX nº 44 de 2020 - Desoneração temporária (até 30/9/20) de Imposto de Importação II para bens listados que sejam necessários ao combate ao Covid-19. Valor mensal da lista de produtos selecionados.
	R$ 331,16 (2020) 
R$ 255,72 (2021) 
 (definitivo) 

	8. 
	Portaria ME 158 e 194/20 - Reduz a zero a alíquota do RTS dos produtos listados na portaria (até 30/9/20) .
	R$ 1.281 (definitivo) 

	9. 
	Impacto somado aos Decretos 10.285/2020 e 10.302/2020. Prorrogado até 31/12/2020 - Fica reduzida a zero a alíquota do Imposto sobre Produtos Industrializados - IPI incidente sobre o termômetro digital classificado no código 9025.19.90 da Tabela de Incidência do Imposto sobre Produtos Industrializados - TIPI. (Decreto 10.352, de 17/5/2020, Presidência da República) . O Decreto 10.503/21, restabelece os valores antigos a partir de 1/1/2021.
	R$ 685 milhões
 (definitivo) 

	10. 
	Decreto 10.305/20 - Desoneração IOF sobre as operações de crédito de pessoas física e jurídica por 3 meses. Impacto - R$ 7 Bilhões. (De 3/4/20 a 3/7/20) .
	R$ 7.051 (definitivo) 

	11. 
	Instrução Normativa 43 da Secretaria de Gestão, de 8/6/2020 - Instrução Normativa dispõe sobre a dispensa, o parcelamento, a compensação e a suspensão de cobrança de multa administrativa, prevista nas Leis 8.666/1993, 10.520/2002, e 12.462/2011, no âmbito da Administração Pública federal direta, autárquica e fundacional, não inscritas em dívida ativa.
	-

	12. 
	Reduz a zero as alíquotas do PIS/Cofins do sulfato de zinco nos códigos NCM 3003.9099 e 3004.9099. Decreto 10.318/20. Prorrogado até 31/12/2020. O Decreto 10.503/20, restabelece os valores antigos a partir de 1/1/2021.
	R$. 566
 (definitivo) 

	13. 
	Decreto 10.414/2020 - Prorrogação (do Decreto 10.305/20) da desoneração do IOF sobre as operações de crédito de pessoas físicas e jurídicas, por 3 meses. Impacto - R$ 7 Bilhões. (De 3/7/20 a 20/10/20) .
	R$ 7.051
 (definitivo) 

	14. 
	Decreto 10.504/2020 - Prorrogação (do Decreto 10.305/20) da desoneração do IOF sobre as operações de crédito de pessoas físicas e jurídicas, por 3 meses. Impacto - R$ 6,2 Bilhões. (De 2/10/20 a 31/12/20) .
	R$ 6.268 
 (definitivo) 

	15. 
	Decreto 10.503/2020 - Prorrogação, até 31/12/20, do efeito da desoneração de bens cujo interesse esteja relacionado ao combate à pandemia do COVID-19. (Decretos 10.285/20, 10.302/20, 10.318/20 e 10.352/20) IPI, Cofins, PIS/PASEP, PIS/Pasep-importação, Cofins-Importação.
	R$ 634
 (definitivo) 

	16. 
	Decreto 10.572/2020 - Posterga até 31/12/2020 as alíquotas zero do IOF.
	R$ 560
 (definitivo) 

	Medidas adotadas pelo ME/RFB em 2021
	Impacto 
 (R$ milhões) 

	17. 
	Resolução GECEX 144/21 - Inclui itens no anexo da Resolução Gecex 17/20.
	R$ 51,4
 (definitivo) 

	18. 
	Resoluções GECEX 204/21 - Prorroga a vigência da resolução CAMEX 17/20 até 31/12/2021.
	R$ 384
 (definitivo) 

	19. 
	Resoluções GECEX 211/21 - Inclui itens no anexo da Resolução Gecex 17/20.
	-

	20. 
	Resoluções GECEX 230/21 - Promove alterações no anexo da Resolução Gecex 17/20.
	-

	21. 
	Resoluções GECEX 249/21 - Promove alterações no anexo da Resolução Gecex 17/20.
	-

	Total das medidas adotadas em 2020
	R$ 29.028,00 

	Total das medidas adotadas em 2021
	R$ 3.866,40

	Total (2020 + 2021 até outubro) 
	R$ 32.894,40

Fonte: RFB, peças 158, 159 e 187, p. 2.
* (definitivo) : significa um valor que deveria ter sido arrecadado, mas não será arrecadado por conta das desonerações.
 (Não informado) : significa que a RFB não forneceu um valor de impacto financeiro para os efeitos da medida.
7. Das vinte e uma medidas arroladas na Tabela 1, verifica-se que em quatro delas (linhas 11, 19, 20 e 21) não houve previsão de impacto definitivo (arrecadação perdida por conta da desoneração) . As demais somam R$ 32,894 bilhões de impacto. O gráfico a seguir contribui para um melhor entendimento do impacto definitivo por tributos:
Figura 2: Desonerações por tipo de tributo (R$ bilhões) - impacto definitivo
Fonte: Relatório RFB (peças 158, 159 e 187) . IPI: o valor de R$ 0,685 bilhões é o somatório da linha 9 da Tabela 1, que se referem aos Decretos 10.352, de 17/05/2020, 10.285/2020, 10.302/2020 e 10.503/21. II: o valor de R$ 9,644 bilhões é o somatório das linhas 1 a 7, 8 (RTS) , 17 e 18 da Tabela 1, que se referem às Resoluções CAMEX Resoluções CAMEX: 22/2020, 28/2020, 31/2020, 32/2020, 33/2020, 34/2020, 44/2020, 51/2020, 67/2020, 75/2020, 90/2020, 103/2020, 118/2020, 133/2020, 144/2021, 146/2021, 162/2021, 182/2021 e 188/2021. IOF: o valor de R$ 20,93 bilhões é o somatório das linhas 10, 13, 14 e 16 da Tabela 1, que se referem aos Decretos 10.305/20, 10.414/2020, 10.504/2020 e 10.572/2020. PIS/PASEP, COFINS: o valor de R$ 1,2 bilhões é o somatório das linhas 12 e 15 da Tabela 1, que se referem aos Decretos 10.318/20 e 10.503/20.
8. Em volume financeiro, a desoneração do IOF demandou sacrifício fiscal na ordem de R$ 20,93 bilhões, tornando-se a medida de maior impacto dentre as desonerações. Teve sua alíquota reduzida a 0% (zero por cento) pelo Decreto 10.305/2020 para o período de 3/4/2020 até 3/7/2020; depois, o Decreto 10.414/20 ampliou esse prazo para 2/10/2020 e o Decreto 10.504/20 prorrogou a data para 31/12/2020. Diversos outros tributos (Cofins, PIS/Pasep, IPI) tiveram medidas de desoneração prorrogadas de maneira semelhante.
9. Uma grande quantidade de medidas se concentrou em beneficiar a cadeia de importação de produtos diretamente relacionados ao tratamento da COVID-19. Desta forma, a desoneração sobre o Imposto de Importação (II) obteve evidência totalizando em R$ 10,08 bilhões em desonerações de final de março/2020 até outubro/2021 (última data de prorrogação das portarias CAMEX até o momento) . Já PIS/Pasep e Cofins tiveram uma renúncia de R$ 1,2 bilhões e o IPI de R$ 0,685 bilhões, semelhantemente aos dados apresentados no âmbito dos Acórdãos 1369/2021 -TCU-Plenário.
10. Como não foi possível prever inicialmente um momento preciso para o final da pandemia, as medidas foram inicialmente estipuladas com prazo de validade curto (três meses, em geral) . Porém, com o agravamento da situação e o surgimento de ondas subsequentes da pandemia, as medidas foram sendo prorrogadas. Um exemplo é a Resolução Camex 17 (redução temporária de Imposto de Importação) , que inicialmente foi prevista com validade até 30/9/2020, mas foi prorrogada para 31/12/2020 (Resolução GECEX 104/20) , 30/6/2021 (Resolução GECEX 133/2020) e finalmente 31/12/2021 (Resolução GECEX 204/21) (peça 187) . Porém, ainda não se tem a certeza da data final de sua vigência.
11. As medidas de desoneração de tributos foram utilizadas como forma de enfrentar a pandemia pela administração tributária desde o início da crise do coronavírus. Nos relatórios de acompanhamento anteriores, foram elencadas as medidas que surgiam de acordo com as necessidades do momento. Percebe-se, pela Tabela 1, que as principais desonerações são em tributos devidos por empresas (IPI, PIS/Cofins, CSSL, Contribuições Previdenciárias e Simples Nacional) visando estimular a economia e dar um alívio a essas entidades em um período de queda de faturamento.
Diferimentos
12. Os diferimentos consistem em adiamentos, suspensões e prorrogações que visam sustar ou diferir o pagamento de tributos. Essas medidas adiam o recebimento de receitas previstas em negociações ou parcelamentos feitos anteriormente com o fim de suprir o fluxo financeiro das empresas durante o período da pandemia em virtude da queda na atividade econômica. Algumas medidas foram adotadas pela RFB e outras pela PGFN, ambas no âmbito do Ministério da Economia, as quais são demonstradas na tabela a seguir:
Tabela 2 - Medidas de Diferimentos em 2020 e 2021
	Medidas adotadas em 2020
	Impacto
 (R$ bilhões) 

	1. 
	Resolução CGSN 152, de 18/3/20, sucedida pela Resolução CGSN 154/20, de 3/4/2020 - Diferimento do prazo para pagamento do IRPJ, CSLL, PIS e Cofins, empresas do Simples Nacional, valor mensal reduzido: União - R$ 7,4 bi (vencimentos de abril, maio e junho/20 postergados para outubro, novembro e dezembro/20) .
	R$ 22,2 bilhões (estimativo) *

	2. 
	Portaria ME 139/20, de 3/4/2020 - Diferimento do pagamento das contribuições PIS/PASEP (vencimentos de abril e maio/20 postergados para agosto e outubro/20) .
	R$ 9,8 bilhões (estimativo) 

	3. 
	Portaria ME 139/20, de 3/4/2020 - Diferimento do pagamento da Cofins (vencimentos de abril e maio/20 postergados para agosto e outubro/20) .
	R$ 35,09 bilhões (estimativo) 

	4. 
	Portaria ME 139, de 3/4/2020 - Diferimento do pagamento da Contribuição Previdenciária (vencimentos de abril e maio/20 postergados para agosto e outubro/20) .
	R$ 33,36 bilhões (estimativo) 

	5. 
	Instrução Normativa - RFB 1.934, de 7/4/2020 - Postergação, por 60 dias, da entrega da DIRPF assim como do recolhimento do imposto e demais créditos tributários.  O do IRPF ajuste foi prorrogado de 30/4/20 para 30/6/20 (R$ 8 bilhões em abril e R$ 2 bilhões em maio) .
	R$ 10 bilhões
 (estimativo) 

	6. 
	Portaria ME 201, de 12/5/2020 - Prorroga o prazo de recolhimento de parcelas referentes aos parcelamentos especiais no âmbito da RFB e PGFN. (maio para agosto; junho para outubro e julho para dezembro/20) .
	R$ 9,58 bilhões (estimativo) 

	7. 
	Resolução CGSN 155, de 15/5/2020 - Prorroga o prazo de recolhimento de parcelas referentes aos parcelamentos especiais, do Simples Nacional, no âmbito da RFB e PGFN. (maio para agosto; junho para outubro e julho para dezembro/20) .
	R$ 1,4 bilhões (estimativo) 

	8. 
	Portaria ME 245/20, de 16/06/2020 - Prorroga o prazo para o recolhimento de tributos federais, na situação que especifica, em decorrência da pandemia relacionada ao Coronavírus (Diferimento, em relação ao disposto na Portaria ME 139/20, por mais um mês das contribuições ao PIS/Pasep, Cofins e Contribuição Previdenciária Patronal) .
	R$ 23,3 bilhões (estimativo) 

	9. 
	Portaria Conjunta RFB/PGFN 1.072, de 24/6/2020 - Suspende os pagamentos de parcelamentos celebrados com base na Lei nº 13.485, de 2017 entre a União e os Municípios e as prestações cujos vencimentos ocorrerem entre 1º/3/2020 e 31/12/2020.
	R$ 0,780 bilhões (estimativo) 

	10. 
	Portaria PGFN 7.820, de 18/3/2020 - Cria a modalidade de regularização de débitos em condições mais favoráveis, para o período de pandemia, chamado de Transação Extraordinária.
	R$ 20,8 bilhões

	11. 
	Portaria PGFN 7.821, de 18/3/2020 - Suspendeu, por 90 dias, a prática de diversos atos de cobrança, abertura de procedimentos administrativos e reconhecimento de responsabilidade, ajuizamento de novas execuções fiscais e rescisão de parcelamentos por inadimplência. Sucessivamente prorrogada até 29/12/2020.
	R$ 242,8 bilhões

	12. 
	Portaria PGFN 14.402, de 16/7/2020 - Autorizou a Transação Excepcional para débitos registrados a partir de 1º/7/2020.
	R$ 56,8 bilhões

	13. 
	Portaria PGFN 18.731, de 6/8/2020 - Autorizou a transação de débitos do Simples Nacional baseada na LC 173/2020.
	R$ 1,7 bilhão

	14. 
	Portaria ME 247, de 16/7/2020 - Autorizou a transação de débitos de pequeno valor e a transação de créditos rurais.
	R$ 1,0 bilhão

	15. 
	Portaria PGFN 21.562, de 1º/10/2020 - Instituiu o Programa de Retomada Fiscal, consolidando diferentes ações com o objetivo de auxiliar os devedores na regularização de débitos inscritos em DAU - Dívida Ativa da União. No contexto da crise trazida pela pandemia do Coronavírus.
	-

	Medidas adotadas em 2021
	Impacto

	16. 
	Resolução CGSN 158, de 24/3/2021 - Prorroga por três meses os recolhimentos do Simples Nacional.
	R$ 27,810 bilhões (estimativo) 

	17. 
	Instrução Normativa RFB 2.020, de 9/4/2021 - Altera a Instrução Normativa RFB nº 2.010, de 24 de fevereiro de 2021, e as Instruções Normativas SRF nº 208, de 27 de setembro de 2002, e nº 81, de 11 de outubro de 2001, para prorrogar, excepcionalmente, prazos relativos à apresentação de declarações e ao recolhimento de créditos tributários apurados, relativamente ao exercício de 2021, ano-calendário 2020. Prorroga a entrega do IRPF para 31/5/2021.
	R$ 8,0 bilhões (estimativo) 

	18. 
	Portaria PGFN 2.381, de 1/3/2021 - reabertura do Programa de Retomada Fiscal. Março a início de abril de 2021.
	R$ 5,3 bilhões

	Total das medidas adotadas em 2020
	R$ 468,61 bilhões

	Total das medidas adotadas em 2021
	R$ 41,11 bilhões

	Total (2020 + 2021 até outubro) 
	R$ 509,72 bilhões

Fontes: RFB e PGFN (Peças 148, 156, 157, 158 e 187) .
* (estimativo) : significa que o cálculo foi realizado sobre valores que seriam arrecadados se o seu recolhimento não houvesse sido diferido.
13. Os diferimentos têm um impacto estimado total de R$ 509,72 bilhões até o momento, sendo R$ 468,61 bilhões para o ano de 2020 e R$ 41,11 bilhões para 2021, até outubro. O resultado acumulado do período foi produzido pelas diversas medidas tomadas pelo governo como resposta à pandemia do coronavírus, segundo a RFB (peças 148, 156, 157, 158 e 187) . Em relação ao Acórdão 1369/2021-TCU-Plenário, a única modificação foi a diminuição de R$ 800 milhões da estimativa da IN RFB 2.020/2021 (linha 17) , o que diminuiu o impacto das medidas em 2021 para R$ 41,11 bilhões, contra R$ 41,91 bilhões do acórdão anterior.
Medidas administrativas de desburocratização
14. As medidas classificadas como administrativas de desburocratização não têm impacto direto na arrecadação, mas simplificam processos internos com vistas a desburocratizar e facilitar a gestão do processo tributário. Na Tabela 3, observa-se que algumas medidas tomadas sob uma situação extrema poderiam ser adaptadas para continuar com vigência em uma situação normal e realmente simplificar alguns procedimentos burocráticos.
15. Por exemplo, as medidas do item 3 da Tabela 3, relativas ao Pronampe, simplificam o fluxo de informações de faturamento entre a RFB e a rede bancária, facilitando os procedimentos de obtenção de crédito pelas microempresas e empresas de pequeno porte.
Tabela 3 - Medidas Administrativas de Desburocratização
	Medidas adotadas em 2020
	Órgão
	Status

	1. 
	A RFB inaugurou atendimento de serviços relacionados ao Cadastro de Pessoas Físicas (CPF) pelo Telegram. O novo canal utiliza tecnologia conhecida como chatbot, que realiza o atendimento virtual e simula uma conversação por meio de chat.
	ME/
RFB
	Vigente

	2. 
	A Lei 14.042, de 19/8/2020, instituiu o Programa Emergencial de Acesso a Crédito (Peac) , sob a supervisão do Ministério da Economia, com o objetivo de facilitar o acesso a crédito e de preservar agentes econômicos em razão dos impactos econômicos decorrentes da pandemia da Covid-19, para a proteção de empregos e da renda.
	ME
	Vigente

	3. 
	Lei 13.999, de 18/5/2020 - Institui o Pronampe.
Portarias RFB 978/2020, 1191/2020, 4524/2020 e 52/2021 - Dispõe sobre o fornecimento de informações para fins de análise para a concessão de créditos a microempresas e empresas de pequeno porte no âmbito do Programa Nacional de Apoio às Microempresas e Empresas de Pequeno Porte (Pronampe) , instituído pela Lei 13.999, de 18 de maio de 2020.
A Lei 14.161/2021 tornou-o permanente.
	ME/
RFB
	Vigente

	4. 
	Portaria RFB 4261, de 28/8/2020 - Disciplina o atendimento presencial no âmbito da Secretaria Especial da Receita Federal do Brasil (RFB) .
	ME/
RFB
	Vigente

	5. 
	Resolução 6, de 2/6/2020, Comitê de crise para supervisão e monitoramento dos impactos da Covid-19 ME - Institui Grupo de Trabalho para a Consolidação das Estratégias de Governança e Gestão de Riscos do Governo federal em resposta aos impactos relacionados ao Coronavírus, no âmbito do Comitê de Crise da Covid-19. 
	Casa Civil da PR
	Vigente

	6. 
	Instrução Normativa RFB 2.013, de 22/3/2021 - Estabelece medidas para redução dos impactos econômicos decorrentes da doença pelo Coronavírus identificado em 2019 (Covid-19) com relação aos beneficiários do Regime Aduaneiro Especial de Entreposto Industrial de que tratam as Instruções Normativas RFB 1.291, de 19 de setembro de 2012, e 1612, de 26 de janeiro de 2016 - Recof e Recof-Sped.
	ME/
RFB
	Vigente

	7. 
	Decreto 10.404, de 22/6/2020, Presidência da República - Altera o Decreto nº 10.277, de 16 de março de 2020, que institui o Comitê de Crise para Supervisão e Monitoramento dos Impactos da Covid-19. O Comitê é órgão de articulação da ação governamental, de assessoramento ao Presidente da República sobre a consciência situacional em questões decorrentes da pandemia da Covid-19 e de deliberação sobre as prioridades, as diretrizes e os aspectos estratégicos relativos aos impactos da Covid-19.
	Presidência da República
	Vigente

	8. 
	Portaria Conjunta RFB/PGFN 1.178/2020, de 13/7/2020 - A Secretaria da Receita Federal do Brasil (RFB) e a Procuradoria Geral da Fazenda Nacional (PGFN) prorrogaram por mais 30 dias (até 13/8/2020) o prazo de validade das Certidões Negativas de Débitos (CND) e das Certidões Positivas com Efeitos de Negativas (CNEND) , ambas relativas à Créditos Tributários federais e à Dívida Ativa da União.
	ME/
PGFN
	Expirada

	Medidas adotadas em 2021
	Órgão
	Status

	9. 
	Portaria ME 665, de 14/1/2021 - Eleva, temporariamente, o limite de valor para julgamentos de recursos em sessões não presenciais pelo Conselho Administrativo de Recursos Fiscais, e autoriza a realização de julgamento de representação de nulidade em sessão virtual.
	CARF
	Vigente

	10. 
	Portaria CARF 690, de 18/1/2021, alterada pela Portaria CARF 3249, de 18/3/2021 - Regulamenta a realização de reunião de julgamento não presencial, por videoconferência ou tecnologia similar, prevista no art. 53, §§ 1º, 2º, 4º e 5º do Anexo II do Regimento Interno do CARF, bem assim de sessão extraordinária, por meio de videoconferência, para o julgamento da representação de nulidade de que trata o art. 80 do mesmo Anexo. Altera valor para julgamento não presencial para até R$ 36 milhões.
	CARF
	Vigente

	11. 
	Projeto de Lei 639/2021 - Altera a Lei 9.250, de 26 de dezembro de 1995, para prorrogar o prazo para a apresentação da Declaração de Ajuste Anual do Imposto sobre a Renda da Pessoa Física referente ao exercício de 2021, ano-calendário de 2020. Difere entrega do IRPF para 31/07/2021.
Vetado pela Presidência da República com o argumento de que produziria fluxo de caixa negativo. (MSC 189/21-PE) . DOU 06/05/21, pág. 01.
	Câmara dos Deputados
	Vetado totalmente em 5/5/21. 

	12. 
	Instrução RFB 2015, de 22/3/2021 - Suspende, até 30/6/2021, a necessidade de o interessado apresentar documento original para autenticação das cópias simples apresentadas à Secretaria Especial da Receita Federal do Brasil (RFB) , em decorrência da pandemia da doença provocada pelo coronavírus identificado em 2019 (Covid-19) .
	ME/
RFB
	Vigente

	13. 
	Portaria PGFN 1.696, de 11/2/2021 - Estabelece as condições para transação por adesão para tributos federais vencidos no período de março a dezembro de 2020 e não pagos em razão dos impactos econômicos decorrentes da pandemia relacionada ao coronavírus (COVID-19) .
	PGFN 
	Vigente

	14. 
	Portaria PGFN 2.381, de 26/2/2021 - Reabre, para até 31/09/2021, o prazo para adesão ao Programa de Retomada Fiscal: Transação Extraordinária, Transação Extraordinária para Débitos Rurais e Fundiários e Transação Tributária para Dívidas de Pequeno Valor.
	PGFN
	Vigente

	15. 
	Portaria PGFN 2.382, de 26/2/2021 - Disciplina os instrumentos de negociação de débitos inscritos em dívida ativa da União e do FGTS de responsabilidade de contribuintes em processo de recuperação judicial.
	PGFN
	Vigente

	16. 
	Portaria PGFN 3.026, de 11/3/2021 - Altera a Portaria PGFN n. 9.917, de 14 de abril de 2020, para incluir normas relativas à transação da dívida ativa do FGTS e dá outras providências.
	PGFN
	Vigente

	17. 
	Portaria ME 3.138, de 16/3/2021 - Altera a Portaria nº 665, de 14 de janeiro de 2021, que eleva, temporariamente, o limite de valor para julgamentos de recursos em sessões não presenciais pelo Conselho Administrativo de Recursos Fiscais, e autoriza a realização de julgamento de representação de nulidade em sessão virtual.
	CARF
	Vigente

	18. 
	Portaria CARF 12.202, de 13/10/2021 - Estende, temporariamente, para a Segunda e Terceira Seções de Julgamento, a competência para processar e julgar os recursos da Câmara Superior de Recursos Fiscais que versem sobre as matérias que especifica.
	CARF
	Vigente

	19. 
	Portaria CARF 12.225, de 14/10/2021 - Disciplina a realização e a divulgação de audiência para tratar de Processo Administrativo Fiscal no âmbito do Conselho Administrativo de Recursos Fiscais.
	CARF
	Vigente

Fontes: Presidência da República, Câmara dos Deputados, RFB, PGFN e CARF.
16. As linhas 14 a 19 foram acrescentadas à Tabela 3 em relação ao último relatório (Acórdão 1369/2021-TCU-Plenário) , as quais tratam de ações apenas da PGFN e do CARF. Observa-se que as ações da PGFN foram direcionadas basicamente à renegociação de dívidas, relacionadas ao Programa de Retomada Fiscal, aos instrumentos de negociação de débitos e à transação da dívida ativa do FGTS.
17. Quanto às medidas administrativas do CARF, os julgamentos que ultrapassam R$ 36.000.000,00 foram suspensos em janeiro de 2021 (linha 9 da Tabela 3) e o prazo foi prorrogado em março de 2021 (linha 16 da Tabela 3) , com previsão para retorno apenas quando das sessões presenciais. A medida administrativa de desburocratização visa diminuir o estoque de causas de elevado valor envolvido.
18. Quanto ao item 8 da Tabela 3, relativos ao prazo de validade das Certidões Negativas de Débitos (CND) e das Certidões Positivas com Efeitos de Negativas (CNEND) , ressalta-se que o item 9.1.2 do Acórdão 2497/2018-TCU-Plenário recomendou ao Ministério da Economia alteração do mecanismo de comprovação de regularidade fiscal, reduzindo o prazo de validade da Certidão Positiva com Efeitos de Negativa (CPEND) , em observância ao princípio de isonomia tributária e de forma a prevenir distorções na ordem econômica e na livre concorrência.
EVOLUÇÃO DA ARRECADAÇÃO TRIBUTÁRIA FEDERAL DE 2021
19. Conforme relatado nos tópicos a seguir, até o mês de outubro de 2021 a arrecadação foi recorde, representando aumento significativo e excedendo as previsões estabelecidas na LOA.
Excesso de Arrecadação
20. O ano de 2021 iniciou sem aprovação da Lei Orçamentária Anual (LOA) em razão da pandemia causada pelo Covid-19 e dos diversos problemas técnicos da proposta da LOA, o que, inclusive, desencadeou questionamentos ao TCU sobre a regularidade de emendas parlamentares que teriam promovido modificações no Projeto de Lei Orçamentária Anual (PLOA) do exercício de 2021 (TC Processo 012.649/2021-0, de relatoria do Min. Aroldo Cedraz) .
21. A LOA de 2021, Lei 14.144/21, foi publicada somente em 22/4/21, sendo que o orçamento da União, nos primeiros meses de 2021, foi executado sem publicação de uma lei orçamentária. Em seguida à publicação da LOA, os Decretos 10.699/2021, 10.709/2021, 10.760/2021 e 10.826/2021 estabeleceram a programação orçamentária e financeira com o cronograma de execução mensal de desembolso do Poder Executivo federal, viabilizando a análise do excesso ou frustração da arrecadação.
22. A previsão inicial da arrecadação administrada pela RFB, de janeiro a outubro de 2021 constante da LOA, era de R$ 1,284 trilhão e o montante arrecadado foi de R$ 1,450 trilhão, ou seja, houve excesso de arrecadação de R$ 166,14 bilhões (peça 207) nesse período, representando aumento de 18,8%, corrigido pelo IPCA (peça 206, p. 4) . As receitas administradas pela RFB em outubro de 2021 também tiveram um aumento real (IPCA) de 4,92%, totalizando R$ 178,742 bilhões (peça 206, p. 4) A comparação entre a arrecadação administrada pela RFB em relação à previsão de 2021 está apresentada na figura a seguir:
Figura 1: Receita Prevista versus Realizada em 2021
R$ (em milhões) 
Fonte: Secretaria Especial da Receita Federal do Brasil, elaboração própria. Os dados estão corrigidos pelo IPCA - Índice de Preços ao Consumidor Amplo (peças 206 e 207) .
23. O Acórdão 1369/2021-TCU-Plenário considerou os dados de arrecadação até março de 2021 e não havia sinais nítidos de recuperação da arrecadação. O risco de frustração de receitas previstas na Lei Orçamentária Anual (LOA) , constante do item 9.1, alínea c, do Acórdão 1195/2020-TCU-Plenário, dos itens 9.1.1, 9.1.2 e 9.1.3 do Acórdão 1638/2020-TCU-Plenário e do item 9.1.8 do Acórdão 2193/2020-TCU-Plenário, se concretizou em 2020, pois em vários meses foi registrada frustração de arrecadação, com a receita prevista maior que a receita realizada (fev/20, mar/20, abr/20, mai/20, jun/20, jul/20, set/20) :
24. Todavia, esse mesmo risco não foi confirmado em 2021, pois observa-se que em todos os meses até outubro de 2021 houve superação da receita realizada em comparação com a previsão inicial de receita. Porém, conforme alertado pela IFI, a arrecadação de tributos possui relação direta com o crescimento da economia, o que ainda merece atenção em virtude dos resultados do crescimento do PIB relatados no tópico 'Dados brasileiros' (peça 198, p. 17) .
Aumento de Arrecadação
25. Paradoxalmente ao recrudescimento da pandemia no primeiro semestre de 2021, de acordo com os números divulgados pela RFB, a arrecadação total acumulada no período de janeiro a outubro de 2021 alcançou R$ 1.527,573 bilhões, representando um acréscimo que, corrigido pelo IPCA, é de 20,06%, considerando o mesmo período de 2020. Além disso, somente o mês de outubro de 2021 atingiu R$ 178,742 bilhões, registrando acréscimo real (IPCA) de 4,92% em relação ao mesmo mês de 2020 (peça 206, p. 4) . A arrecadação de outubro, e também do período acumulado (janeiro a outubro) , foi considerada recorde desde o início da série histórica da RFB em 1995 (peça 209) .
26. Considerando que o ano de 2020 foi afetado pela pandemia, a comparação dos seus resultados com 2021 poderia gerar viés de interpretação. Portando, foi realizada análise de dados reais atualizados pelo IPCA e com base também no ano de 2019, tendo em vista que foi um ano sem cenário de pandemia. Analisando a Figura 4 da arrecadação federal total, que é a soma das receitas administradas pela RFB com as receitas administradas por outros órgãos, percebe-se que a arrecadação de todos os meses de janeiro a outubro de 2021 superou a dos anos de 2019 e 2020, com exceção de janeiro, em que a arrecadação de 2021 (R$ 195 bi) superou somente a arrecadação de 2019 (R$ 189 bi) , mas não superou a de 2020 (R$ 198 bi) . Essa análise corrobora os resultados apresentados pelos órgãos e pela mídia quanto aos recordes de arrecadação, mesmo em cenário de pandemia (peça 200) .
Figura 2: Arrecadação Federal Total 2021
R$ (em bilhões) 
Fonte: Secretaria Especial da Receita Federal do Brasil, elaboração própria. Os dados estão corrigidos pelo IPCA - Índice de Preços ao Consumidor Amplo (peça 206, p. 41) .
27. Como explicação para o fenômeno, a RFB cita fatores não recorrentes, de janeiro a outubro, como recolhimentos extraordinários de IRPJ/CSLL da ordem aproximada de R$ 36 bilhões, contra recolhimentos extraordinários de R$ 5,3 bilhões no mesmo período de 2020. Indica também que as compensações cresceram na magnitude aproximada de 22% acumulados no período, sendo de janeiro a outubro de 2021 o valor total compensado de R$ 178,879 bilhões (peça 206, p. 4) .
28. Os destaques para o mês de outubro de 2021, comparados a outubro de 2020, são: a arrecadação de IRPJ/CSLL com R$ 44,782 bilhões, incremento de 26,89%; o Imposto Sobre Operação Financeiras, com R$ 4,850 bilhões, um incremento de 350,53%; a Cofins e o PIS/PASEP com arrecadação conjunta de R$ 31,132 bilhões, um incremento de 15,91%; e a Receita Previdenciária com R$ 39,735 bilhões (incremento de 14,56%) , todos corrigidos pelo IPCA (peça 206, p. 5-6) .
29. Já para o período de janeiro a outubro de 2021, corrigido pelo IPCA e comparado ao mesmo período de 2020, os aumentos ocorreram nos tributos IRPJ/CSLL (R$ 336,280 bilhões, aumento de 34,80%) ; Cofins e PIS/Pasep (R$ 309,447 bilhões, aumento de 20,44%) e Receita Previdenciária (R$ 389,7 bilhões, aumento de 8,84%) .
Arrecadação por Tributo Federal
30. Além dos destaques anteriormente citados, a Figura 5 apresenta uma visão panorâmica das variações ocorridas por tributos durante o período de janeiro a outubro de 2021, comparados a idêntico lapso de 2020:
Figura 3: Arrecadação por tipo de tributo de janeiro a outubro de 2021
R$ (em bilhões) 
Fonte: Dados da Secretaria Especial da Receita Federal do Brasil (peça 206, p. 39) , gráfico de elaboração própria. Os dados de 2020 estão corrigidos pelo IPCA - Índice de Preços ao Consumidor Amplo. Cofins: Contribuição para o Financiamento da Seguridade Social. CSLL: Contribuição Social sobre o Lucro Líquido. PIS/Pasep: Programa de Integração Social e o Programa de Formação do Patrimônio do Servidor Público. IPI: Imposto sobre Produtos Industrializados. IOF: Imposto sobre Operações Financeiras. PSS: Contribuição do Plano de Seguridade Servidor.
31. A arrecadação dos impostos sobre a renda de pessoas físicas e jurídicas (IR) e sobre produtos industrializados (IPI) aumentou respectivamente 20,03% e 24,81% em 2021 na comparação com 2020 (peça 206, p. 39) . Ressalta-se a importância desses tributos para o FPE e FPM, sendo que o aumento de tributos federais aumenta diretamente os recursos disponíveis para os estados e municípios. Fica evidenciado, ainda, o significativo aumento na arrecadação de Receita Previdenciária e da CSLL.
Arrecadação por Unidade da Federação
32. De acordo com os dados da RFB, a arrecadação federal teve queda real desde janeiro de 2020 se comparado com 2019, conforme apresentado nos relatórios anteriores (Acórdão 1195/2020-TCU-Plenário, Acórdão 1638/2020-TCU-Plenário e Acórdão 2193/2020-TCU-Plenário) . Porém, até outubro de 2021 houve aumento real da arrecadação, conforme apresentado no tópico 'Aumento de Arrecadação'. 
33. Quanto à arrecadação por unidade da federação, não houve mudanças significativas na representatividade de cada estado no período de janeiro a outubro/2021, porém, houve queda na arrecadação em fevereiro, junho e agosto; e aumento nos demais meses, conforme representado a seguir:
Figura 4: Arrecadação Tributária Federal por Unidade da Federação em 2021
R$ em bilhões
. Fonte: Secretaria Especial da Receita Federal do Brasil, elaboração própria.
34. Analisando-se o mês de outubro de 2021, a arrecadação total das Receitas Federais atingiu o valor de R$ 178,742 bilhões, registrando acréscimo real (descontada a inflação - calculada pelo IPCA) de 4,92% em relação a outubro de 2021 (peça 206, p. 4) . De janeiro a outubro de 2021, a arrecadação total das receitas federais totalizou R$ 1,527 trilhão, representando também acréscimo real de 20,06% em relação a 2020. Portanto, o cenário de risco para as contas públicas federais apresentado nos relatórios anteriores permanece em função da pandemia, mas a economia e a arrecadação federal apresentam sinais de recuperação.
RISCOS MITIGADOS
Frustração de receitas originalmente previstas na LOA
35. Os cinco relatórios anteriores evidenciaram frustração de arrecadação. Todavia, conforme apresentado no tópico 'Evolução da Arrecadação Tributária Federal de 2021', na presente análise constatou-se excesso de arrecadação das receitas administradas pela RFB com base na previsão da LOA em 2021 no total de R$ 166,14 bilhões (peça 207) . 
36. O risco de frustração de arrecadação ainda permanece, porém é considerado de probabilidade e impacto baixos e foi mitigado em 2021, apesar de não representar ainda retorno à normalidade das incertezas quanto ao controle da pandemia. Conforme relatado, o cenário presente no ano de 2021 se alterou em comparação aos cenários à época dos acórdãos anteriores (item 9.1, alínea c, do Acórdão 1195/2020-TCU-Plenário, dos itens 9.1.1, 9.1.2 e 9.1.3 do Acórdão 1638/2020-TCU-Plenário, do item 9.1.8 do Acórdão 2193/2020-TCU-Plenário, do item 9.1.2 do Acórdão 1638/2020-TCU-Plenário e do item 9.1.2 do Acórdão 1369/2021-TCU-Plenário) .
Incertezas de Recuperação da Arrecadação
37. Em complemento ao tópico anterior, o Índice Cielo do Varejo Ampliado (ICVA) fornece os dados da receita de vendas das empresas desde janeiro de 2020, evidenciando a probabilidade de recuperação e impacto na arrecadação. Percebe-se que a partir de abril de 2020 há reversão de queda para crescimento das vendas, sendo que a partir de março de 2021 o crescimento da receita passa a ser positivo, acelera até maio de 2021 e em seguida começa a perder força, finalizando em setembro de 2021 com crescimento ainda positivo, mas bem fraco (1%) em comparação aos demais meses.
Figura 5: Crescimento da Receita de Vendas sem ajuste de calendário
Fonte: Relatório ICVA - Cielo - Setembro de 2021 (peça 199) .
38. A RFB demonstra em seus relatórios arrecadação excepcional, como em outubro de 2021, que foi a maior arrecadação mensal desde outubro de 2016, em valores corrigidos pela inflação (peça 208) . De janeiro a outubro, a arrecadação federal também foi recorde para o período desde o início da série histórica da RFB, em 1995 (peça 209) , conforme tratado no tópico 'Aumento de Arrecadação'. Portanto, percebe-se que esse risco permanece, porém é considerado de probabilidade e impacto baixos e foi mitigado em 2021.
Redução de repasse aos estados e municípios
39. As transferências constitucionais são baseadas na arrecadação federal, principalmente do Imposto sobre a Renda (IR) e do Imposto sobre Produtos Industrializados (IPI) . As principais transferências são o Fundo de Participação dos Estados (FPE) e o Fundo de Participação dos Municípios (FPM) . O total de valores transferidos em cada fundo teve redução em 2020, mas apresentou sinais de recuperação em 2021.
40. Na figura 8, percebe-se a redução, sofrida pelos estados e municípios, no volume das transferências recebidas do FPE e do FPM entre 2019 e 2021, considerando os dados de 2021 somente até agosto:
Figura 6: FPE acumulada - 2019, 2020 e parcial 2021 (ajustado pelo IPCA) 
R$ (em bilhões) 
Fonte: STN - https://tesourotransparente.gov.br - Elaboração própria.
*2021 até agosto.
41. As Figuras 9 e 10, por sua vez, apresentam respectivamente os dados mensais das transferências recebidas do FPE e do FPM dos três anos sob análise, de janeiro a dezembro, sendo o ano de 2021 somente até o mês de agosto:
Figura 7: FPE (ajustado pelo IPCA) 
R$ (em bilhões) 
Fonte: STN - https://tesourotransparente.gov.br - Elaboração própria.
Figura 8: FPM (ajustado pelo IPCA) 
R$ em bilhões
Fonte: STN - https://tesourotransparente.gov.br - Elaboração própria.
42. É possível verificar redução de 2019 para 2020 em praticamente todos os meses tanto de FPE quanto de FPM, com exceção de fevereiro, outubro e novembro. Diferentemente, os resultados de 2021 evidenciam transferências superiores a 2019 e 2020 em todos os meses até agosto. Portanto, há a expectativa de superação dos valores dessas transferências em 2021, o que mitiga o risco de redução de repasse aos estados e municípios demonstrado pelo item 9.1, alínea b, do Acórdão 2837/2020-TCU-Plenário e pelo item 9.1.11 do Acórdão 1369/2021-TCU-Plenário.
43. Ressalta-se que esse risco ainda existe e não significa que essa retomada dos valores das transferências é permanente, nem que houve retorno à normalidade das incertezas quanto ao controle da pandemia. Além disso, não é objetivo do presente relatório estabelecer qualquer previsão estática quanto ao cenário tributário e econômico brasileiro. Entretanto, para 2021, os dados demonstram que o risco em análise é de probabilidade e impacto baixos em comparação aos relatórios anteriormente apresentados.
44. Por fim, um aspecto que poderá afetar a distribuição do FPM é a realização do Censo Demográfico de 2020, que por força da pandemia não foi executado, tendo sido adiado para 2022. A LOA de 2021 não tem previsão orçamentária para a realização do Censo, de acordo com comunicado do IBGE de 23/4/2021 (peça 154) . Essa indisponibilidade orçamentária está sendo analisada no âmbito de representação apresentada pelo Ministério Público junto ao TCU (TC Processo 012.023/2021-3, de relatoria do Min. Jorge Oliveira) . O atraso do Censo, que normalmente é realizado a cada dez anos, pode gerar distorções em parâmetros utilizados para elaboração de políticas públicas, mas o IBGE planeja realizar o censo em 2022 (peça 201) .
RISCOS IDENTIFICADOS
Ações fiscais temporárias tornarem-se de caráter continuado no período pós-pandemia
45. O risco de ações fiscais temporárias tornarem-se de caráter continuado no período pós-pandemia foi identificado inicialmente pelo item 9.1.4 do Acórdão 1638/2020-TCU-Plenário. Várias ações foram realizadas em caráter de urgência em virtude do cenário de pandemia, conforme descrito no primeiro relatório de acompanhamento (Acórdão 1195/2020-TCU-Plenário) . Nesse contexto, com o início da pandemia em 2020, as primeiras ações apresentadas nas Tabelas 1, 2 e 3 foram realizadas de forma urgente, inclusive por meio de abertura de créditos extraordinários em função do caráter urgente e imprevisível. 
46. Já em 2021, as ações puderam ser mais planejadas, inclusive orçamentariamente, com a edição da LDO para 2021 (Lei 14.116/2020) e para 2022 (Lei 14.194/2021) , bem como da LOA de 2021 (Lei 14.144/2021) , prevendo as ações públicas no âmbito do cenário pós pandemia, embora o estado de calamidade ainda permaneça. O Pronampe, por exemplo, criado pela Lei 13.999/2020 (linha 3 da Tabela 3) , tinha validade até o último dia útil de 2020 e tornou-se permanente por meio da Lei 14.161/2021, após a proposta inicial no âmbito do PL 5575/2020. 
47. Portanto, esse risco de probabilidade e impacto altos foi concretizado, tendo em vista que várias ações foram integradas ao planejamento orçamentário governamental e efetivamente tornaram-se de caráter continuado.
Incertezas de Recuperação da Economia
48. No quesito tributário, como já demonstrado anteriormente, verifica-se que a recuperação da arrecadação tributária federal é real, com recordes e indícios de aumento da arrecadação federal (peça 200) . Porém, quanto à atividade econômica, ainda existem incertezas, principalmente por parte de avaliação do mercado, quanto ao real crescimento do PIB, ao aumento da inflação, ao câmbio e aos setores produtivos que ainda sentem os efeitos da pandemia e da escassez de recursos, como a indústria (peça 190) .
49. À exceção de Taiwan e China, poucos países no mundo conseguiram ter crescimento do PIB em 2020. Por outro lado, vários países conseguiram ter crescimento em 2021, mas o PIB brasileiro continuou recuando 0,1% no segundo trimestre de 2021, conforme ranking realizado pela Austin Rating (peça 193) . Para o Instituto Brasileiro de Geografia e Estatística (IBGE) , o resultado foi de estabilidade comparado ao primeiro trimestre de 2021 (diminuição de 0,1%) e de aumento de 12,4% em relação ao mesmo trimestre de 2020 (peça 193) . 
50. Porém, quanto às taxas de crescimento acumulado nos últimos quatro trimestres para o PIB a preços de mercado, o ano de 2019 encerrou com crescimento de 1,4% e o ano de 2020, afetado pela pandemia, fechou com queda de 4,1%. A trajetória de queda se manteve até o primeiro trimestre de 2021, quando cai 3,8%, enquanto no segundo trimestre de 2021 houve uma reversão ao avançar 1,8% (peça 189, p. 15) .
Figura 9: PIB Preços de Mercado (Taxa % acumulada em quatro trimestres) 
Fonte: Contas Nacionais Trimestrais (peça 189, p. 15) .
51. No panorama do resultado do Governo Central, o Tesouro Nacional divulgou déficit primário de R$ 82,5 bilhões até setembro de 2021 contra déficit de R$ 67,4 bilhões até setembro de 2020 (peça 195, p. 7) , explicado principalmente pela forte arrecadação e da maior focalização das despesas relacionadas ao enfrentamento da pandemia (peça 196, p. 3) .
52. Considerando que a pandemia começou a ter seus efeitos mais aparentes a partir de março/2020, os resultados evidenciam melhora em 2021, revertendo inclusive o risco decorrente da frustação de receitas (item 9.1, alínea c, do Acórdão 1195/2020-TCU-Plenário, itens 9.1.1, 9.1.2 e 9.1.3 do Acórdão 1638/2020-TCU-Plenário, item 9.1.8 do Acórdão 2193/2020-TCU-Plenário e item 9.1.10 do Acórdão 1369/2021-TCU-Plenário) , o qual é tratado no tópico 'Excesso de Arrecadação'.
53. Portanto, considera-se que há incertezas relacionadas à economia brasileira, mesmo diante dos recordes de arrecadação por parte da administração tributária e, por isso, o risco de incertezas de recuperação da economia é considerado de probabilidade e impacto altos para 2021.
CONCLUSÃO
54. O Plano Especial de Acompanhamento das Ações de Combate à Covid-19 aprovado pelo Tribunal apresenta, como um dos objetivos, a promoção da transparência às ações governamentais adotadas no combate à emergência de saúde pública causada pelo Coronavírus, que devem impactar diretamente a população.
55. O presente relatório identificou três classes de medidas de resposta à crise no Brasil: as desonerações, os diferimentos e as medidas administrativas de desburocratização. As desonerações de impostos, com impacto de R$ 29,463 bilhões até outubro de 2021, se referem a desobrigação ou exoneração de determinado tributo. Os diferimentos de tributos, com impacto de R$ 509,72 bilhões até outubro de 2021, se referem à postergação do pagamento do tributo. Por fim, as medidas administrativas de desburocratização contribuem para a desburocratização das responsabilidades tributárias e foram intensificadas em 2020 e 2021.
56. Os riscos identificados nos relatórios anteriores que foram mitigados são quatro: frustração de receitas originalmente previstas na LOA, incertezas de recuperação da arrecadação, redução de repasse aos estados e municípios e ações fiscais temporárias se tornarem de caráter continuado no período pós-pandemia.
57. Quanto ao risco relacionado à frustração de receitas originalmente previstas na LOA, no ano de 2020 houve frustação de R$ 125,96 bilhões (peça 155) . Para o ano de 2021, o cenário foi de excesso de arrecadação. Portanto, o risco de frustração abordado nos relatórios anteriores foi mitigado (tópico 'Frustração de receitas originalmente previstas na LOA') .
58. O risco de incertezas na recuperação de arrecadação também foi mitigado, tendo em vista os recordes de arrecadação até outubro de 2021 (tópico 'Incertezas de Recuperação da Arrecadação') .
59. O risco de redução de repasse aos estados e municípios foi mitigado, tendo em vista que os repasses de FPE e FPM sinalizam aumento em 2021 e potencial de superação dos montantes até dezembro (tópico 'Redução de repasse aos estados e municípios') .
60. O risco de ações fiscais temporárias se tornarem de caráter continuado no período pós-pandemia permanece para 2021, tendo em vista que várias ações foram integradas ao planejamento orçamentário governamental e efetivamente tornaram-se de caráter continuado.
61. O item 9.3.1 do Acórdão 2837/2020-TCU-Plenário orientou a continuação da execução deste acompanhamento até o final do estado de calamidade causado pela pandemia do coronavírus. Embora o estado de calamidade ainda permaneça, outros fatores devem ser analisados no presente acompanhamento, além da arrecadação favorável descrita no presente relatório. A vacinação atingiu bons níveis de cobertura até o início de novembro de 2021, o que demonstra que a situação emergencial de calamidade da pandemia tem elevada probabilidade de terminar (peça 204) . Além disso, diversos órgãos retornaram à modalidade de trabalho presencial, como o Poder Executivo, por meio da Instrução Normativa 90/2021 da Secretaria de Gestão e Desempenho de Pessoal (SGP) , sinalizando que as atividades do setor público também iniciarão seu retorno ao estágio normal. Os números de mortes e casos de Covid-19 estão caindo, tanto a nível federal, que apresentou queda expressiva na média móvel de mortes por Covid (peça 202) , quanto dos diversos estados brasileiros, dos quais nove que não registraram nenhuma morte de covid nas últimas 24h em 8/11/2021 (peça 203) .
62. Esses são alguns dos argumentos que contribuem para o encerramento da ação do acompanhamento tributário prevista no Plano Especial de Acompanhamento das Ações de Combate à Covid-19. Ademais, conforme demonstrado, a arrecadação não mais apresenta riscos de probabilidade e impactos suficientes para a continuidade de uma fiscalização específica. Várias outras ações estão sendo realizadas no âmbito da SecexTributária, a exemplo da auditoria financeira nas demonstrações contábeis da administração tributária Federal (exercício 2021) (TC Processo 037.612/2021-2) e a auditoria coordenada para avaliação do Sistema Tributário Nacional, no que tange à tributação sobre o consumo (TC Processo 017.542/2021-9) , ambas de relatoria do Ministro Aroldo Cedraz.
PROPOSTA DE ENCAMINHAMENTO
63. Ante o exposto, submete-se o presente relatório à consideração superior, para posterior encaminhamento ao gabinete do Exmo. Sr. Ministro-Relator Bruno Dantas, com as seguintes propostas:
a. informar ao Ministério da Economia; à Comissão Mista Especial do Congresso Nacional de acompanhamento das medidas relacionadas ao Coronavírus (CN-Covid-19) ; ao Centro de Coordenação de Operações do Comitê de Crise para Supervisão e Monitoramento dos Impactos da Covid-19 (CCOP) da Casa Civil e ao Gabinete Integrado de Acompanhamento à Epidemia do Coronavírus-19 (GIAC-COVID-19) da Procuradoria-Geral da República que:
a.1. o excesso da arrecadação administrada pela RFB até outubro de 2021 totalizou R$ 166,14 bilhões em relação à previsão inicial da Lei Orçamentária Anual para 2021;
a.2. a arrecadação das receitas administradas pela RFB do período de janeiro a outubro de 2021 totalizou R$ 1,450 trilhão, representando acréscimo real de 18,8% em relação a 2020;
a.3. a arrecadação total das receitas federais do período de janeiro a outubro de 2021 totalizou R$ 1,527 trilhão, representando acréscimo real de 20,06% em relação a 2020;
a.4. a administração tributária avançou em medidas de enfrentamento à pandemia do Coronavírus até outubro de 2021 nos grupos de desonerações, com impacto estimado de R$ 29,463 bilhões, diferimentos, com impacto estimado de R$ 509,72 bilhões, e medidas administrativas de desburocratização, sem impacto estimado;
a.5. o risco de frustração de receitas originalmente previstas na LOA para o exercício de 2021 foi mitigado e é considerado de probabilidade e impacto baixos; diferentemente do exposto no item 9.1, alínea c, do Acórdão 1195/2020-TCU-Plenário, nos itens 9.1.1, 9.1.2 e 9.1.3 do Acórdão 1638/2020-TCU-Plenário, no item 9.1.8 dos Acórdão 2193/2020-TCU-Plenário e 2837/2020 - TCU - Plenário, e no item 9.1.10 do Acórdão 1369/2021-TCU-Plenário, todos de relatoria do Ministro Bruno Dantas;
a.6. o risco de incertezas de recuperação da arrecadação foi mitigado para 2021, diante de sinais de aumento de arrecadação até outubro de 2021;
a.7. o risco de redução de repasse aos estados e municípios foi mitigado para 2021, diferentemente do exposto no item 9.1, alínea b, do Acórdão 2837/2020-TCU-Plenário e no item 9.1.11 do Acórdão 1369/2021-TCU-Plenário; e
a.8. o risco de ações fiscais temporárias tornarem-se de caráter continuado no período pós-pandemia permanece para 2021, confirmando o exposto no item 9.1, alínea b, do Acórdão 1195/2020-TCU-Plenário, no item 9.1.4 do Acórdão 1638/2020-TCU-Plenário e no item 9.1.9 dos Acórdão 2193/2020-TCU-Plenário e 2837/2020 - TCU - Plenário, todos de relatoria do Ministro Bruno Dantas;
a.9. o risco de incertezas de recuperação da economia é considerado de probabilidade e impacto altos para 2021, mesmo diante dos recordes de arrecadação por parte da administração tributária;
b. encaminhar o inteiro teor do acórdão que vier a ser proferido, incluindo relatório e voto, para: i) o Senado Federal; ii) a Câmara dos Deputados; iii) a Casa Civil da Presidência da República; iv) o Ministério da Economia, e v) Procuradoria-Geral da República; e
c. arquivar o presente processo, com fundamento no art. 169, inciso III, do Regimento Interno do TCU."
É o relatório.

não há

Não atuou.

ACOMPANHAMENTO DA ELABORAÇÃO E IMPLEMENTAÇÃO DAS MEDIDAS ADUANEIRAS E TRIBUTÁRIAS EM RESPOSTA À CRISE DO CORONAVÍRUS. SEXTO RELATÓRIO. JANEIRO A OUTUBRO DE 2021. SECRETARIA ESPECIAL DA RECEITA FEDERAL DO BRASIL. PROCURADORIA-GERAL DA FAZENDA NACIONAL. ENCAMINHAMENTO DO RELATÓRIO AOS ÓRGÃOS INTERESSADOS. CIÊNCIA. ENCERRAMENTO DO ACOMPANHAMENTO. ARQUIVAMENTO

RELATÓRIO DE ACOMPANHAMENTO (RACOM)

Secretaria de Controle Externo da Gestão Tributária e Supervisão de Contas (SecexTributária).

Trata-se da sexta etapa de acompanhamento das medidas aduaneiras e tributárias adotadas pelo Ministério da Economia em resposta à pandemia do Coronavírus, abrangendo o período de janeiro a outubro de 2021.
A inclusão deste trabalho no âmbito do Plano Especial de Acompanhamento das Ações de Combate à Covid-19 do TCU teve por objetivo promover transparência e fornecer informações fidedignas aos agentes e tomadores de decisão quanto ao impacto, na arrecadação federal, das ações governamentais durante a emergência de saúde pública. 
Acolho, em essência, a análise empreendida e a proposta de encaminhamento sugerida pela SecexTributária, sem prejuízo das considerações a seguir. 
Ao longo das etapas do trabalho o Tribunal acompanhou tanto o desempenho da arrecadação federal em comparação às previsões da Lei Orçamentária Anual (LOA) quanto a adoção de medidas fiscais de resposta à crise.
Tais medidas foram analisadas em três grandes grupos: desonerações, que consistem na desobrigação ou exoneração de determinado tributo sobre um produto ou conjunto de atividades; diferimentos, que consistem em postergação do pagamento do tributo; e medidas administrativas de desburocratização, que objetivam contribuir para a simplificação das responsabilidades tributárias.
Nesta feita, a unidade instrutora concluiu que os principais riscos apontados pelo Tribunal em etapas anteriores do trabalho foram mitigados. 
O risco de frustração de receitas se confirmou no ano de 2020, com uma diferença a menor de R$ 125,96 bilhões em relação ao previsto na Lei Orçamentária Anual. 
Já no ano de 2021, a arrecadação administrada pela Receita Federal do Brasil excedeu em R$ 166,14 bilhões a previsão inicial da LOA.
A arrecadação federal entre janeiro e outubro de 2021 totalizou R$ 1,527 trilhão, representando acréscimo real de 20,06% em relação ao mesmo período em 2020 (itens 39 a 44 do relatório) .
O risco de redução de repasse aos estados e municípios apontados nos relatórios anteriores também foi mitigado.
No que se refere às transferências constitucionais, demonstrou-se que o total de valores transferidos para o Fundo de Participação dos Estados (FPE) e o Fundo de Participação dos Municípios (FPM) teve redução em 2020, mas apresentou sinais de recuperação em 2021 e potencial de superação dos montantes até dezembro (itens 39 a 44 do relatório) .
Quanto às desonerações de impostos, registrou-se um impacto estimado em R$ 29 bilhões em 2020 e de R$ 3,86 bilhões até outubro de 2021. 
Uma boa parte das medidas de desoneração se concentrou em beneficiar a cadeia de importação de produtos diretamente relacionados ao tratamento da covid-19. Desta forma, a desoneração sobre o Imposto de Importação totalizou R$ 10,08 bilhões entre março/2020 e outubro/2021.
Já o PIS/Pasep e o Cofins tiveram uma renúncia de R$ 1,2 bilhão, e o IPI de cerca de R$ 685 milhões. 
Em volume financeiro, a desoneração do IOF demandou sacrifício fiscal na ordem de R$ 20,93 bilhões, tornando-se a medida de maior impacto dentre as desonerações. 
De modo diverso à desoneração, cujo valor não mais será incorporado aos cofres públicos, no diferimento supõe-se que a receita que deveria ser recolhida em determinada data será recebida no futuro. Seu impacto, portanto, é estimado, pois não se tem a real certeza de que será efetivamente arrecadada na nova data acordada. Os valores, apesar de terem seus recebimentos diferidos, continuam a fazer parte dos créditos do Tesouro e poderão ser convertidos em dívida ativa caso não sejam efetivamente pagos. 
Os diferimentos de tributos geraram um impacto estimado de R$ 509,72 bilhões no período avaliado, sendo R$ 468,61 bilhões para o ano de 2020 e R$ 41,11 bilhões para 2021, até outubro.
Por fim, ao longo deste acompanhamento foi verificado que os órgãos responsáveis adotaram medidas administrativas de desburocratização das responsabilidades tributárias que permitirão uma evolução na qualidade dos serviços prestados às empresas.   
Embora o estado de calamidade ainda permaneça vigente, as conclusões deste trabalho, em especial a mitigação do risco de frustração das previsões de arrecadação, permitem-me considerar cumpridos o objetivo deste acompanhamento.   
Dessa forma, estou de acordo com a proposta da SecexTributária de enviar as conclusões desta fase de acompanhamento, juntamente com o relatório de auditoria, para conhecimento do Senado Federal, da Câmara dos Deputados, da Casa Civil; do Ministério da Economia e da Procuradoria-Geral da República e arquivar os presentes autos. 
TCU, Sala das Sessões, em 13 de abril de 2022.
Ministro BRUNO DANTAS 
Relator